ACORDAO-COMPLETO-2485578

ACÓRDÃO 8896/2021 ATA 22/2021 - PRIMEIRA CÂMARA

VISTOS, relatados e discutidos os atos de aposentadoria dos interessados acima indicados, emitidos pelo Ministério da Saúde.
ACORDAM os Ministros do Tribunal de Contas da União, reunidos em Sessão da Primeira Câmara, diante das razões expostas pelo Relator e com fundamento no art. 1º, inciso V, e art. 39, inciso II, da Lei 8.443/1992, em: 
9.1 considerar legais e ordenar o registro dos atos de aposentadoria de Dalcineide Castor Bousquet, Ivonete Vieira Freire da Silva, Jose Eduardo de Azevedo e Ruth Meia Nunes dos Santos;
9.2 sobrestar, com fulcro no art. 47 da Resolução TCU 259/2014, a apreciação dos atos de aposentadoria de Carlos Antonio de Castilho, Carlos Jose de Menezes Santos, Marcos Aurelio da Silva, Mirian Fernandes Araujo, Salvio Soares de Morais Filho e Zilei Antonio Castilho da Silva, até o trânsito em julgado do ato decisório que ponha termo à Ação Direta de Inconstitucionalidade 5.554/DF, em trâmite perante o Supremo Tribunal Federal sob a relatoria do Ministro Roberto Barroso;
9.3. determinar que a Sefip promova o acompanhamento sobre o deslinde da ADIN 5.554/DF; e
9.3. dar ciência deste Acórdão ao Ministério da Saúde, com a informação de que o inteiro teor da deliberação, bem como do Relatório e do Voto que a fundamentam, está disponível para consulta no endereço www.tcu.gov.br/acordaos.

Atos de Aposentadoria emitidos pelo Ministério da Saúde e enviados ao TCU pela Controladoria-Geral da União para análise e julgamento, com fins de registro.

Primeira Câmara

Ministério da Saúde.

3. Interessados: Carlos Antonio de Castilho (XXX.108.577-XX); Carlos Jose de Menezes Santos (XXX.239.197-XX); Dalcineide Castor Bousquet (XXX.953.667-XX); Ivonete Vieira Freire da Silva (XXX.640.927-XX); Jose Eduardo de Azevedo (XXX.223.037-XX); Marcos Aurelio da Silva (XXX.313.577-XX); Mirian Fernandes Araujo (XXX.388.007-XX); Ruth Meia Nunes dos Santos (XXX.673.435-XX); Salvio Soares de Morais Filho (XXX.466.177-XX); Zilei Antonio Castilho da Silva (XXX.609.297-XX).

13.1. Ministros presentes: Walton Alencar Rodrigues (Presidente), Benjamin Zymler, Vital do Rêgo e Jorge Oliveira (Relator).
13.2. Ministros-Substitutos presentes: Augusto Sherman Cavalcanti e Weder de Oliveira.

JORGE OLIVEIRA

Trata-se de atos de aposentadoria, submetidos, para fins de registro, à apreciação do Tribunal de Contas da União (TCU) , de acordo com o art. 71, inciso III, da Constituição Federal.  
Transcrevo inicialmente instrução da Secretaria de Fiscalização de Pessoal - Sefip (peça 14) , que contou com a anuência do dirigente da unidade (peça 15) e propôs considerar legais os atos e conceder-lhes registro.
"INTRODUÇÃO
Trata-se de atos de aposentadoria, submetidos, para fins de registro, à apreciação do Tribunal de Contas da União (TCU) , de acordo com o art. 71, inciso III, da Constituição Federal.  Os atos foram cadastrados e disponibilizados ao TCU por intermédio do Sistema e-Pessoal, na forma do art. 2º e 4º da Instrução Normativa TCU 78/2018.
Os atos desse processo pertencem às seguintes unidades:
Unidade emissora: MINISTÉRIO DA SAÚDE.
Unidade cadastradora:  MINISTÉRIO DA SAÚDE.
Subunidade cadastradora: NÚCLEO ESTADUAL DO MINISTÉRIO DA SAÚDE NO RIO DE JANEIRO/NEMS/RJ.
EXAME TÉCNICO
Procedimentos aplicados
Os procedimentos para exame, apreciação e registro de atos de pessoal encontram-se estabelecidos na Instrução Normativa TCU 78/2018 e na Resolução TCU 206/2007. Essas normas dispõem que os atos de pessoal disponibilizados por meio do e-Pessoal devem ser submetidos previamente a críticas automatizadas, com base em parâmetros predefinidos.
As críticas das informações cadastradas na etapa de coleta do ato foram elaboradas e validadas levando-se em conta as peculiaridades de cada ato. Os itens verificados nessa etapa são inerentes a dados cadastrais, fundamentos legais, mapa de tempo, ficha financeira, assim como eventuais ocorrências de acumulação. Trata-se de verificações abrangentes, minuciosas e precisas e sem a necessidade de ação humana e, portanto, menos suscetível a falhas. As críticas aplicadas estão discriminadas no sistema, no Menu e-Pessoal, opção "Crítica", que podem ser acessadas mediante concessão de perfil específico a servidores do TCU responsáveis pela análise.
Além das críticas automatizadas, há verificação humana adicional no caso de haver alertas do sistema ou informações não formatadas, como esclarecimentos do gestor ou do controle interno.  
As críticas também consideram os registros do Sistema Integrado de Administração de Recursos Humanos (Siape) . O Siape disponibiliza informações atualizadas sobre as parcelas que integram os proventos, diferentemente, portanto, do e-Pessoal, que informa as parcelas no momento do registro do ato. 
Essa confrontação com o Siape fornece uma visão atual e verdadeira da situação, o que permite descaracterizar irregularidades e inconsistências que, embora constantes do e-Pessoal, já foram corrigidas.
As verificações detectadas nos atos encontram-se discriminadas na aba de pendências de cada ato no sistema e-Pessoal, bem como nos espelhos dos atos contemplados por esta instrução.
Exame das Constatações
Ato: 29892/2019 - Interessado: CARLOS JOSE DE MENEZES SANTOS - CPF: XXX.239.197-XX
Parecer do Controle Interno: considerar o ato Legal.
Constatação e análise: 
1.1.1. Ato com anexo do tipo Laudo médico (0.155.838/2018) 
Justificativa do Gestor de Pessoal: Não há. Verificação efetuada no âmbito do TCU.
Análise do Controle Interno:  Não há. Verificação efetuada no âmbito do TCU.
Análise da Equipe Técnica:
Laudo anexado atende aos requisitos legais.
O detalhamento da inconsistência acima elencada encontra-se no anexo II dessa instrução. 
Encaminhamento do ato: 
Considerar  LEGAL e conceder o registro do ato de CARLOS JOSE DE MENEZES SANTOS.
Ato: 42200/2019 - Interessado: JOSE EDUARDO DE AZEVEDO - CPF: XXX.223.037-XX
Parecer do Controle Interno: considerar o ato Legal.
Por intermédio de análises realizadas por esta Unidade Técnica no presente ato, não se constatou irregularidade que obste a chancela pela legalidade.
Encaminhamento do ato: 
Considerar LEGAL e conceder registro do ato de JOSE EDUARDO DE AZEVEDO. 
Ato: 56045/2019 - Interessado: IVONETE VIEIRA FREIRE DA SILVA - CPF: XXX.640.927-XX
Parecer do Controle Interno: considerar o ato Legal.
Constatação e análise: 
1.1.2. Ato com anexo do tipo Laudo médico (Laudo Médico Pericial) 
Justificativa do Gestor de Pessoal: Não há. Verificação efetuada no âmbito do TCU.
Análise do Controle Interno:  Não há. Verificação efetuada no âmbito do TCU.
Análise da Equipe Técnica:
Laudo anexado atende aos requisitos legais.
O detalhamento da inconsistência acima elencada encontra-se no anexo II dessa instrução. 
Encaminhamento do ato: 
Considerar  LEGAL e conceder o registro do ato de IVONETE VIEIRA FREIRE DA SILVA.
Ato: 68312/2019 - Interessado: CARLOS ANTONIO DE CASTILHO - CPF: XXX.108.577-XX
Parecer do Controle Interno: considerar o ato Legal.
Constatação e análise: 
1.1.3. Ato com anexo do tipo Laudo médico (LAUDO MÉDICO) 
Justificativa do Gestor de Pessoal: Não há. Verificação efetuada no âmbito do TCU.
Análise do Controle Interno:  Não há. Verificação efetuada no âmbito do TCU.
Análise da Equipe Técnica:
Laudo anexado atende aos requisitos legais.
O detalhamento da inconsistência acima elencada encontra-se no anexo II dessa instrução. 
Encaminhamento do ato: 
Considerar  LEGAL e conceder o registro do ato de CARLOS ANTONIO DE CASTILHO.
Ato: 100307/2019 - Interessado: DALCINEIDE CASTOR BOUSQUET - CPF: XXX.953.667-XX
Parecer do Controle Interno: considerar o ato Legal.
Por intermédio de análises realizadas por esta Unidade Técnica no presente ato, não se constatou irregularidade que obste a chancela pela legalidade.
Encaminhamento do ato: 
Considerar LEGAL e conceder registro do ato de DALCINEIDE CASTOR BOUSQUET. 
Ato: 110803/2019 - Interessado: MARCOS AURELIO DA SILVA - CPF: XXX.313.577-XX
Parecer do Controle Interno: considerar o ato Legal.
Constatação e análise: 
1.1.4. Ato com anexo do tipo Laudo médico (LAUDO MÉDICO MARCOS AURÉLIO DA SILVA) 
Justificativa do Gestor de Pessoal: Não há. Verificação efetuada no âmbito do TCU.
Análise do Controle Interno:  Não há. Verificação efetuada no âmbito do TCU.
Análise da Equipe Técnica:
Laudo anexado atende aos requisitos legais.
O detalhamento da inconsistência acima elencada encontra-se no anexo II dessa instrução. 
Encaminhamento do ato: 
Considerar  LEGAL e conceder o registro do ato de MARCOS AURELIO DA SILVA.
Ato: 116500/2019 - Interessado: MIRIAN FERNANDES ARAUJO - CPF: XXX.388.007-XX
Parecer do Controle Interno: considerar o ato Legal.
Constatação e análise: 
1.1.5. Ato com anexo do tipo Laudo médico (0.242.667/2018) 
Justificativa do Gestor de Pessoal: Não há. Verificação efetuada no âmbito do TCU.
Análise do Controle Interno:  Não há. Verificação efetuada no âmbito do TCU.
Análise da Equipe Técnica:
Laudo anexado atende aos requisitos legais.
O detalhamento da inconsistência acima elencada encontra-se no anexo II dessa instrução. 
Encaminhamento do ato: 
Considerar  LEGAL e conceder o registro do ato de MIRIAN FERNANDES ARAUJO.
Ato: 117674/2019 - Interessado: SALVIO SOARES DE MORAIS FILHO - CPF: XXX.466.177-XX
Parecer do Controle Interno: considerar o ato Legal.
Constatação e análise: 
1.1.6. Ato com anexo do tipo Laudo médico (Laudo 0.040.284/2019) 
Justificativa do Gestor de Pessoal: Não há. Verificação efetuada no âmbito do TCU.
Análise do Controle Interno:  Não há. Verificação efetuada no âmbito do TCU.
Análise da Equipe Técnica:
Laudo anexado atende aos requisitos legais.
O detalhamento da inconsistência acima elencada encontra-se no anexo II dessa instrução. 
Encaminhamento do ato: 
Considerar  LEGAL e conceder o registro do ato de SALVIO SOARES DE MORAIS FILHO.
Ato: 119644/2019 - Interessado: ZILEI ANTONIO CASTILHO DA SILVA - CPF: XXX.609.297-XX
Parecer do Controle Interno: considerar o ato Legal.
Constatação e análise: 
1.1.7. Ato com anexo do tipo Laudo médico (0.012.833/2019) 
Justificativa do Gestor de Pessoal: Não há. Verificação efetuada no âmbito do TCU.
Análise do Controle Interno:  Não há. Verificação efetuada no âmbito do TCU.
Análise da Equipe Técnica:
Laudo anexado atende aos requisitos legais.
O detalhamento da inconsistência acima elencada encontra-se no anexo II dessa instrução. 
Encaminhamento do ato: 
Considerar  LEGAL e conceder o registro do ato de ZILEI ANTONIO CASTILHO DA SILVA.
Ato: 122697/2019 - Interessado: RUTH MEIA NUNES DOS SANTOS - CPF: XXX.673.435-XX
Parecer do Controle Interno: considerar o ato Legal.
Por intermédio de análises realizadas por esta Unidade Técnica no presente ato, não se constatou irregularidade que obste a chancela pela legalidade.
Encaminhamento do ato: 
Considerar LEGAL e conceder registro do ato de RUTH MEIA NUNES DOS SANTOS. 
CONCLUSÃO
A abrangência e a profundidade das verificações levadas a efeito fundamentam convicção de que os atos 42200/2019, 29892/2019, 116500/2019, 122697/2019, 56045/2019, 110803/2019, 100307/2019, 68312/2019, 119644/2019 e 117674/2019 podem ser apreciados pela legalidade, em razão de não terem sido encontradas irregularidades nos atos, de acordo com o item Exame das Constatações desta instrução.
PROPOSTA DE ENCAMINHAMENTO
Ante o exposto, com fundamento no art. 71, inciso III, da Constituição Federal, no art. 1º, inciso V, e art. 39, incisos I e II, da Lei 8.443/1992, no art. 260 do Regimento Interno do Tribunal de Contas da União, propõe-se: 
Considerar  LEGAIS e conceder o registro dos atos de JOSE EDUARDO DE AZEVEDO, CARLOS JOSE DE MENEZES SANTOS, MIRIAN FERNANDES ARAUJO, RUTH MEIA NUNES DOS SANTOS, IVONETE VIEIRA FREIRE DA SILVA, MARCOS AURELIO DA SILVA, DALCINEIDE CASTOR BOUSQUET, CARLOS ANTONIO DE CASTILHO, ZILEI ANTONIO CASTILHO DA SILVA e SALVIO SOARES DE MORAIS FILHO."
Por seu turno, o Ministério Público junto ao TCU, em parecer da lavra da Procuradora-Geral, Dra. Cristina Machado da Costa e Silva, peça 16, pronunciou-se parcialmente divergente da unidade técnica, in verbis:
"Versam os autos sobre atos de aposentadoria deferidos pelo Núcleo Estadual do Ministério da Saúde no Rio de Janeiro.
2.	 Por intermédio dos pareceres uniformes acostados às peças n.ºs 14 e 15, a Secretaria de Fiscalização de Pessoal - Sefip - opina pela legalidade e registro das concessões.
3.	Os ex-servidores Carlos José de Menezes Santos, Carlos Antonio de Castilho, Marcos Aurélio da Silva, Mirian Fernandes Araujo, Salvio Soares de Morais Filho e Zilei Antonio Castilho da Silva (peças n.ºs 3, 6, 8, 9, 10 e 11, respectivamente) aposentaram-se no cargo de agente de combate a endemias, decorrente de transformação de emprego em cargo público estatutário, por força da Lei n.º 13.026/2014, sem a realização de concurso público.
4.	A Ação Direta de Inconstitucionalidade n.º 5.554/DF encontra-se em trâmite no Supremo Tribunal Federal, ainda sem julgamento de mérito, por meio da qual se questiona a constitucionalidade das transformações de cargos promovidas pela Lei n.º 13.026/2014. O parecer da Procuradoria-Geral da República é pela procedência da ação (peça n.º 16) .
5.	Em relação aos atos de peças n.ºs 3, 6, 8, 9, 10 e 11, consideramos mais prudente propor o sobrestamento da apreciação das concessões até o julgamento da ADIn n.º 5.554/DF.
6.	Quanto aos demais formulários, acolhemos a proposição de legalidade e registro.
7.	Ante todo o exposto, com as vênias de estilo por divergir parcialmente do encaminhamento suscitado pela Sefip às peças n.ºs 14 e 15, esta representante do Ministério Público de Contas propõe ao Tribunal:
	7.1. que seja sobrestada a apreciação dos atos concessórios dos ex-servidores Carlos José de Menezes Santos, Carlos Antonio de Castilho, Marcos Aurélio da Silva, Mirian Fernandes Araujo, Salvio Soares de Morais Filho e Zilei Antonio Castilho da Silva (peças n.ºs 3, 6, 8, 9, 10 e 11, respectivamente) até o julgamento final da ADIn n.º 5.554/DF, que questiona a constitucionalidade das transformações de cargos promovidas pela Lei n.º 13.026/2014, e
	7.2. a legalidade e registro das demais concessões constantes dos presentes autos."
	É o relatório.

não consta.

Procuradora-Geral Cristina Machado da Costa e Silva.

MINISTÉRIO DA SAÚDE. PROPOSTA DA SEFIP PARA CONSIDERAR LEGAIS OS ATOS E CONCEDER-LHES REGISTRO. PARECER DO MINISTÉRIO PÚBLICO COM PARCIAL DIVERGÊNCIA PARA SOBRESTAR A APRECIAÇÃO DOS ATOS QUE RESULTARAM DE TRANSFORMAÇÃO DE CARGOS ATÉ EXAME DA QUESTÃO PELO SUPREMO TRIBUNAL FEDERAL. ACOLHIMENTO DO PARECER MINISTERIAL. LEGALIDADE DE PARTE DOS ATOS E SOBRESTAMENTO DOS DEMAIS. CONCESSÃO DE REGISTROS. DETERMINAÇÃO PARA ACOMPANHAMENTO DO DESLINDE DA AÇÃO JUDICIAL JUNTO AO STF.

APOSENTADORIA (APOS)

Secretaria de Fiscalização de Integridade de Atos e Pagamentos de Pessoal e de Benefícios Sociais (Sefip).

Trata-se de atos de aposentadoria exarados pelo Ministério da Saúde e submetidos à apreciação do Tribunal de Contas da União para fins de registro.
A Secretaria de Fiscalização de Pessoal (Sefip) propôs considerar legais os atos e conceder-lhes registro.
Por seu turno, o Ministério Público junto ao TCU divergiu parcialmente da unidade técnica para opinar pelo sobrestamento das aposentadorias concedidas aos ex-servidores Carlos José de Menezes Santos, Carlos Antonio de Castilho, Marcos Aurélio da Silva, Mirian Fernandes Araujo, Salvio Soares de Morais Filho e Zilei Antonio Castilho da Silva. Quanto aos demais atos, o MPTCU anuiu à proposta da Sefip de considerá-los legais.
Acompanho o parecer do Parquet especializado.
As aposentadorias destacadas deram-se no cargo de agente de combate a endemias/saúde pública, decorrente de transformação de emprego em cargo público estatutário, por força da Lei n.º 13.026/2014, sem a realização de concurso público.
Os dispositivos da lei que deram ensejo à aludida transformação de cargos são objeto da Ação Direta de Inconstitucionalidade 5.554, em trâmite perante o Supremo Tribunal Federal.
Posto isso, é salutar sobrestar a apreciação dos atos referentes às aposentadorias de Carlos José de Menezes Santos, Carlos Antonio de Castilho, Marcos Aurélio da Silva, Mirian Fernandes Araujo, Salvio Soares de Morais Filho e Zilei Antonio Castilho da Silva até o trânsito em julgado da referida ADI 5.554, sem prejuízo de emitir determinação à unidade técnica para que acompanhe a decisão de mérito que vier a ser proferida pelo STF para adoção das providências legais cabíveis.
Essa decisão preliminar tem sido adotada pelo Tribunal no julgamento de outros atos de aposentadoria e pensão concedidos com fundamento na conversão de emprego em cargo público pela Lei 13.026/2014, a exemplo do Acórdão 6520/2020-TCU-Primeira Câmara (relação) e Acórdãos 13.875/2020, 1.170/2021, 5.039/2021, 5.040/2021, 6.830/2021 e 7.358/2021, todos da 2ª Câmara.
Quanto aos demais atos, considero-os legais e concedo-lhes registro.
Ante o exposto, acolho o parecer do Ministério Público junto ao TCU e VOTO no sentido de que o Tribunal adote a minuta de Acórdão que submeto à deliberação deste Colegiado.
TCU, Sala das Sessões, em 29 de junho de 2021.
JORGE OLIVEIRA
Relator